---
title: "Causal y Estacionario"
author: "Brayan Cubides"
toc: true
toc-location: right
toc-depth: 2
#number-sections: true
code-tools: true
lightbox: true
self-contained: true   
---

# Ejemplo 1: AR(2) proceso causal y estacionario

Para un proceso AR(2) con polinomio
\[
\phi(z) = 1 - 0.2\,z - 0.48\,z^2,
\]
calculamos sus raíces y verificamos la condición de causalidad (todas las raíces fuera del círculo unitario, \(|z_i|>1\)).

```{r, fig.width=20, fig.height=5, out.width="100%"}
rm(list = ls(all=TRUE))

# Coeficientes del polinomio en orden ascendente de grado
coef <- c(1, -0.2, -0.48)

# Calcular raíces
raices <- polyroot(coef)
print(raices)

# Módulos de las raíces
modulos_raices <- Mod(raices)

# Verificar causalidad
if (all(modulos_raices > 1)) {
  print("El proceso AR(2) es causal.")
} else {
  print("El proceso AR(2) no es causal.")
}
```

**Interpretación:** si todas las raíces satisfacen \(|z_i|>1\), el proceso es causal y estacionario.

```{r, fig.width=20, fig.height=5, out.width="100%"}
# Diagrama de Argand (plano complejo)
par(mfrow = c(1,1))
plot(0, 0, type="n", xlim=c(-2,2), ylim=c(-2,2),
     xlab="Parte real", ylab="Parte imaginaria",
     main="Diagrama de Argand para las raíces")
points(Re(raices), Im(raices), col="blue", pch=19)

# Círculo unitario
theta <- seq(0, 2*pi, length.out = 100)
lines(cos(theta), sin(theta), col="gray")
```

# Ejemplo 2: AR(2) proceso estacionario pero **no** causal

Punteros del polinomio:
\[
\phi(z) = 1 + 1.5\,z - 0.75\,z^2.
\]

```{r, fig.width=20, fig.height=5, out.width="100%"}
# Coeficientes
coef <- c(1, 1.5, -0.75)

# Calcular raíces y módulos
raices <- polyroot(coef)
print(raices)
modulos_raices <- Mod(raices)

# Verificar causalidad
if (all(modulos_raices > 1)) {
  print("El proceso AR(2) es causal.")
} else {
  print("El proceso AR(2) no es causal.")
}
```

# Ejemplo 3: AR(1) proceso causal y estacionario

Para AR(1):
\[
\phi(z) = 1 - 0.8\,z.
\]

```{r, fig.width=20, fig.height=5, out.width="100%"}
# Coeficientes
coef <- c(1, -0.8)

# Calcular raíces y módulos
raices <- polyroot(coef)
print(raices)
modulos_raices <- Mod(raices)

# Verificar causalidad
if (all(modulos_raices > 1)) {
  print("El proceso AR(1) es causal.")
} else {
  print("El proceso AR(1) no es causal.")
}
```