---
title: "ARMA - Box-Jenkins - Raiz Unitaria - Diagnóstico - CUSUM y CUSUMQ"
author: "Brayan Cubides"
toc: true
toc-location: right
toc-depth: 2
#number-sections: true
code-tools: true
lightbox: true
self-contained: true   
---

## Limpieza de entorno y carga de librerías

```{r, fig.width=20, fig.height=5, out.width="100%"}
rm(list = ls(all = TRUE))

library(forecast)
library(TSA)
library(readxl)
library(tseries)
```

## Definir directorio y leer datos

```{r, fig.width=20, fig.height=5, out.width="100%"}
# Cambiar "\" por "/" en la ruta
#setwd("C:/Users/cubid/Desktop/QUARTO - MATERIAS UNAL/9 SERIES DE TIEMPO/Lesson04")

# Leer datos desde Excel
datos <- read_excel("Programa_2_datos.xls", sheet = "Datos")
```

## Preparación de la serie y gráfica inicial

```{r, fig.width=20, fig.height=5, out.width="100%"}
yt <- ts(datos[,2], start = c(1998, 12), frequency = 12)
plot(yt, type = "l", main = "Serie yt", xlab = "Tiempo")
```

## Transformación logarítmica para estabilizar varianza

```{r, fig.width=20, fig.height=5, out.width="100%"}
ln.yt <- log(yt)
plot(ln.yt, type = "l", main = "Serie en log", xlab = "Tiempo", ylim = c(3.5,5))
```

## Prueba de raíz unitaria (ADF)

```{r, fig.width=20, fig.height=5, out.width="100%"}
acf(ln.yt)
adf.test(ln.yt)  # Ho: no estacionaria, p-valor>0.05 => no rechaza Ho
```

## Primera diferencia para estacionariedad

```{r, fig.width=20, fig.height=5, out.width="100%"}
ytd <- diff(ln.yt, 1)
mean(ytd)
plot(ytd, type = "l", main = "Serie en primera diferencia", xlab = "Tiempo", ylim = c(-0.08,0.08))
adf.test(ytd)  # p-valor<0.05 => rechaza Ho
```

## Identificación: ACF y PACF

```{r, fig.width=20, fig.height=5, out.width="100%"}
par(mfrow = c(1,2))
acf(ytd)
pacf(ytd)
```

## Selección de modelo ARMA(p,q)

```{r, fig.width=20, fig.height=5, out.width="100%"}
eacf(ytd)                  # sugerencia ARMA(3,0)
auto.arima(ytd, trace=TRUE)
```

## Estimación de dos modelos

```{r, fig.width=20, fig.height=5, out.width="100%"}
mod1 <- Arima(ytd, order = c(3,0,0), include.mean = FALSE)
summary(mod1)

mod2 <- Arima(ytd, order = c(2,0,1), include.mean = FALSE)
summary(mod2)
```

## Diagnóstico del modelo 1

```{r, fig.width=20, fig.height=5, out.width="100%"}
at_est <- residuals(mod1)

# Residuales y residuales estandarizados
plot(at_est, ylim = c(-0.1,0.1), main = "Residuales de mod1"); abline(h=0)

par(mfrow = c(3,1))
plot(rstandard(mod1), type = "o", ylab = "Residuales estandarizados"); 
abline(h = c(-2,0,2))
acf(at_est, lag.max = 36)
pacf(at_est, lag.max = 36)
```

## Prueba de Ljung-Box

```{r, fig.width=20, fig.height=5, out.width="100%"}
# Para varios rezagos
Ljung_Box <- sapply(1:18, function(i) Box.test(at_est, lag = i, type = "Ljung")$p.value)
colnames(Ljung_Box) <- NULL
data.frame(Rezago = 1:18, p.valor = round(Ljung_Box, 4))
plot(1:18, Ljung_Box, type="b", main="Prueba Ljung-Box (H0: independencia)", ylim=c(0,1))
abline(h = 0.05, col = "red")
```

```{r, fig.width=20, fig.height=5, out.width="100%"}
# tsdiag hace diagnóstico completo
tsdiag(mod1)
```

## Normalidad de residuales

```{r, fig.width=20, fig.height=5, out.width="100%"}
library(nortest)
ad.test(at_est)      # p-valor>0.05: no rechaza normalidad
shapiro.test(at_est) # idem
qqnorm(at_est); qqline(at_est, col = 2)
hist(at_est, main = "Histograma de residuales mod1")
```

## Función CUSUM y CUSUMQ

```{r, fig.width=20, fig.height=5, out.width="100%"}
cucuq <- function(x, nivel) {
  A <- 0.948
  N <- length(x)
  T <- 1:N
  cu  <- cumsum(x) / sd(x)
  LS  <- A * sqrt(N-1) + 2*A*(T-1)/sqrt(N-1)
  LI  <- -LS
  cu2 <- cumsum(x^2) / sum(x^2)
  LS2 <- nivel + (T-1)/(N-1)
  LI2 <- -nivel + (T-1)/(N-1)
  
  par(mfrow = c(1,2))
  matplot(T, cbind(cu, LS, LI), type="l", lty=c(1,2,2),
          ylab="CUSUM", col=c(1,2,2))
  matplot(T, cbind(cu2, LS2, LI2), type="l", lty=c(1,2,2),
          ylab="CUSUMQ", col=c(1,2,2))
}

cucuq(at_est, nivel = 0.11848)
```

## Evaluación predictiva dentro y fuera de muestra

```{r, fig.width=20, fig.height=5, out.width="100%"}
# Dentro de muestra
summary(mod1)
summary(mod2)

# Fuera de muestra
datos.evalua <- read_excel("Programa_2_datos.xls", sheet = "Evaluar")
yt.eval <- ts(datos.evalua[,2], start = c(2010, 12), frequency = 12)

mod1.evalua <- Arima(yt.eval, model = mod1)
mod2.evalua <- Arima(yt.eval, model = mod2)

accuracy(mod1.evalua)
accuracy(mod2.evalua)
```

## Pronósticos con ggplot2

```{r, fig.width=20, fig.height=5, out.width="100%"}
library(ggplot2)
library(forecast)
# Pronóstico de diferencias
ytd %>%
  Arima(order = c(3,0,0), include.mean = FALSE) %>%
  forecast(h = 20) %>%
  autoplot()

# Pronóstico en niveles
ln.yt %>%
  Arima(order = c(3,1,0), include.mean = FALSE) %>%
  forecast(h = 20) %>%
  autoplot()
```
