---
title: "Amortizacion_de_Credito"
toc: true
toc-location: right
toc-depth: 2
---

## 1. Crédito a corto plazo: Cuota fija, pagos vencidos

Para calcular la cuota fija (R) se usan las siguientes constantes:

-   Tasa efectiva mensual: $$
    i_{(12)}=\frac{i^{(12)}}{12} = (1 + i)^{1/12} - 1
    $$
-   Factor de anualidad mensual: $$
    12 \, a_{\overline{n}|} = \frac{1 - \bigl(1 + i_{(12)}\bigr)^{-12n}}{i_{(12)}}
    $$
-   Cuota fija: $$
    R = \frac{VP}{12 \, a_{\overline{n}|}}
    $$

```{r, fig.width=20, fig.height=5, out.width="100%"}
AmortizacionCortaPlazoFijo <- function(n, i, VP) {
  # n   : plazo en años
  # i   : tasa efectiva anual
  # VP  : valor presente del crédito
  
  i12_12 <- (1 + i)^(1/12) - 1 
  m <- n * 12 # número de pagos m
  
  a_mensual <- (1 - (1 + i12_12)^(-m)) / i12_12
  
  # cuota fija R
  R <- VP / a_mensual
  
  # inicializar 
  Mes        <- 1:m
  Cuota      <- rep(R, m)
  Intereses  <- numeric(m)
  Abono      <- numeric(m)
  Saldo      <- numeric(m + 1)
  Saldo[1]   <- VP
  
  # amortización
  for (k in 1:m) {
    Intereses[k] <- i12_12 * Saldo[k]
    Abono[k]     <- Cuota[k] - Intereses[k]
    Saldo[k + 1] <- Saldo[k] - Abono[k]
  }
  
  
  tabla <- data.frame(
    Mes               = Mes,
    Cuota             = round(Cuota,     2),
    Intereses         = round(Intereses, 2),
    AbonoACapital     = round(Abono,      2),
    SaldoRestante     = round(Saldo[-1],  2) # (quitamos el primer saldo de la columna original)
  )
  
  return(tabla)
}

# Ejemplo:
tabla_ejemplo <- AmortizacionCortaPlazoFijo(n = 3, i = 0.14, VP = 45000000)
head(tabla_ejemplo, 5)
tail(tabla_ejemplo, 5)
```

------------------------------------------------------------------------

## 2. Crédito a corto plazo: Cuota decreciente, pagos vencidos

-   Abono a capital mensual constante:

    $$
    i_{(12)}=\frac{i^{(12)}}{12} = (1 + i)^{1/12} - 1
    $$ $$
    \text{AbonoCapital}_i = \frac{VP}{12*n}
    $$

-   Intereses cada mes: $$
    \text{Intereses}_i = i_{(12)} \times \text{Saldo}_{i-1}
    $$

-   Cuota mensual variable: $$
    \text{Cuota}_i = \text{AbonoCapital}_i + \text{Intereses}_i
    $$

```{r, fig.width=20, fig.height=5, out.width="100%"}
AmortizacionCuotaDecreciente <- function(n, i, VP) {
  # n   : plazo en años
  # i   : tasa efectiva anual
  # VP  : valor presente del crédito
  
  i12_12 <- (1 + i)^(1/12) - 1
  m <- n * 12 # número total de pagos m
  
  abono_capital <- VP / m # Abono Fijo
  
  # inicializar
  Mes           <- 1:m
  Cuota         <- numeric(m)
  Intereses     <- numeric(m)
  AbonoACapital <- rep(abono_capital, m)
  Saldo         <- numeric(m + 1)
  Saldo[1]      <- VP
  
  # amortización
  for (k in 1:m) {
    Intereses[k] <- i12_12 * Saldo[k]
    Cuota[k]     <- AbonoACapital[k] + Intereses[k]
    Saldo[k + 1] <- Saldo[k] - AbonoACapital[k]
  }
  
  tabla <- data.frame(
    Mes               = Mes,
    Cuota             = round(Cuota,         2),
    Intereses         = round(Intereses,     2),
    AbonoACapital     = round(AbonoACapital, 2),
    SaldoRestante     = round(Saldo[-1],      2)
  )
  
  return(tabla)
}

# Ejemplo:
tabla_decreciente <- AmortizacionCuotaDecreciente(n = 3, i = 0.14, VP = 45000000)
head(tabla_decreciente,5)
tail(tabla_decreciente,5)
```

------------------------------------------------------------------------

## 3. Largo plazo en pesos con inflación, pagos vencidos

Entradas: tasa real (e), inflación anual (r), años (n), (VP).

Constantes:

-   Tasa anual con inflación: $$
    i = (1+e)(1+r) - 1
    $$
-   Tasa mensual efectiva con inflación: $$
    i_{(12)} = \frac{i^{(12)}}{12} = (1 + i)^{1/12} - 1
    $$
-   Tasa nominal anual: $$
    i^{(12)}= 12[(1 + i)^{1/12} - 1]
    $$
-   Tasa mensual real: $$
    e_{(12)} =\frac{e^{(12)}}{12} = (1+e)^{1/12} - 1,\quad e^{(12)}= 12[(1 + e)^{1/12} - 1]
    $$
-   Valor presente anualidad ajustada: $$
    VPa = \frac{i}{i^{(12)}}\cdot \frac{1}{1 + r}\cdot \frac{1 - (1+e)^{-n}}{e} \cdot 12
    $$
-   Cuota inicial: $$
    R_0 = \frac{VP}{VPa}
    $$

Cada 12 meses la cuota se ajusta por inflación multiplicando por (1+r).

```{r, fig.width=20, fig.height=5, out.width="100%"}
AmortizacionLargoPlazoInflacion <- function(n, e, r, VP) {
  # n   : plazo en años
  # e   : tasa real efectiva anual
  # r   : inflación anual
  # VP  : valor presente del préstamo
  
  # tasa anual con inflación
  i     <- (1 + e)*(1 + r) - 1
  
  # tasas
  i_12_12   <- (1 + i)^(1/12) - 1       # tasa mensual efectiva con inflación
  e_12_12   <- (1 + e)^(1/12) - 1       # tasa mensual real
  i_12 <- 12 * i_12_12                 # tasa nominal anual
  e_12_12 <- 12 * e_12_12                 # tasa nominal real
  
  # factor de anualidad real ajustada por inflación
  VPa <- (i / i_12) * (1/(1 + r)) * (1 - (1 + e)^(-n)) / e * 12
  
  # cuota inicial (mensual)
  R0 <- VP / VPa
  
  # Inicializar valores
  m   <- n * 12
  Mes <- 1:m
  Cuota         <- numeric(m)
  Intereses     <- numeric(m)
  AbonoACapital <- numeric(m)
  Saldo         <- numeric(m + 1)
  Saldo[1]      <- VP
  
  # ciclo mes a mes, actualizando la cuota cada año
  R <- R0
  for (k in 1:m) {
    # cada vez que empieza un nuevo año (mes 1,13,25,...), se ajusta la cuota
    if (k > 1 && (k - 1) %% 12 == 0) {
      R <- R * (1 + r)
    }
    Cuota[k]         <- R
    Intereses[k]     <- i_12_12 * Saldo[k]
    AbonoACapital[k] <- R - Intereses[k]
    Saldo[k + 1]     <- Saldo[k] - AbonoACapital[k]
  }
  
  data.frame(
    Mes               = Mes,
    Cuota             = round(Cuota,         2),
    Intereses         = round(Intereses,     2),
    AbonoACapital     = round(AbonoACapital, 2),
    SaldoRestante     = round(Saldo[-1],      2)
  )
}

# Ejemplo:
tabla_largo_plazo <- AmortizacionLargoPlazoInflacion(n = 15, e = 0.09, r = 0.05, VP = 300000000)
head(tabla_largo_plazo, 5)
tail(tabla_largo_plazo, 5)
```

------------------------------------------------------------------------

## 4. Crédito en UVR: cuota fija en UVR, pagos vencidos

Entradas: (e, r, n, VP\_\text{pesos}, UVR).

Constantes:

-   (VP\_{UVR} = \frac{VP_\text{pesos}}{UVR})\
-   Tasa mensual real: $$
    e_{(12)} =\frac{e^{(12)}}{12} = (1+e)^{1/12} - 1,\quad e^{(12)}= 12[(1 + e)^{1/12} - 1]
    $$
-   Anualidad mensual en UVR: $$
    12\,a_{\overline{n}|} = \frac{1 - (1+e)^{-n}}{e_{(12)}}
    $$
-   Cuota fija en UVR: $$
    R_{UVR} = \frac{VP_{UVR}}{12\,a_{\overline{n}|}}
    $$

Intereses mensuales: (e\_{(12)}\times ) saldo en UVR.

```{r, fig.width=20, fig.height=5, out.width="100%"}
AmortizacionUVR <- function(n, e, r, VP_pesos, UVR_valor) {
  # n         : plazo en años
  # e         : tasa real efectiva anual
  # r         : inflación anual
  # VP_pesos  : monto del préstamo en pesos
  # UVR_valor : valor de la UVR
  
  # convertir VP a UVR
  VP_uvr <- VP_pesos / UVR_valor
  
  # tasa mensual real
  e_12_12 <- (1 + e)^(1/12) - 1
  
  # factor de anualidad mensual en UVR:
  a_n_12 <- (1 - (1 + e)^(-n)) / e_12_12
  
  # cuota fija en UVR
  R_uvr <- VP_uvr / a_n_12
  
  # inicializar
  m   <- n * 12
  Mes <- 1:m
  Cuota_uvr     <- rep(R_uvr, m)
  Intereses_uvr <- numeric(m)
  Abono_uvr     <- numeric(m)
  Saldo_uvr     <- numeric(m + 1)
  Saldo_uvr[1]  <- VP_uvr
  
  # amortización
  for (k in 1:m) {
    Intereses_uvr[k] <- e_12_12 * Saldo_uvr[k]
    Abono_uvr[k]     <- Cuota_uvr[k] - Intereses_uvr[k]
    Saldo_uvr[k + 1] <- Saldo_uvr[k] - Abono_uvr[k]
  }
  
  data.frame(
    Mes                = Mes,
    Cuota_UVR          = round(Cuota_uvr,     0),
    Intereses_UVR      = round(Intereses_uvr, 0),
    AbonoCapital_UVR   = round(Abono_uvr,     0),
    SaldoRestante_UVR  = round(Saldo_uvr[-1], 0)
  )
}

# Ejemplo:
tabla_uvr <- AmortizacionUVR(n = 15, e = 0.09, r = 0.05, VP_pesos = 300000000, UVR_valor = 322.34)
head(tabla_uvr, 5)
tail(tabla_uvr, 5)
```
