---
title: "P8 - Intervencion_Quarto"
author: "Brayan Cubides"

format:
  html:
    theme: cosmo
    page-layout: full
    toc: true
    toc-location: left
    toc-depth: 2
    #number-sections: true
    code-tools: true
    lightbox: true
    self-contained: true   
---

## Descripción del ejercicio

1. **Instalación y carga** de los paquetes necesarios.  
2. **Simulación** de una serie ARIMA(1,1,1).  
3. **Intervención puntual** en $t=50$.  
4. **Ajuste** de un ARIMA con variable de intervención (ARIMAX).  
5. **Pronóstico** incorporando la intervención.  
6. **Visualización** de resultados.

---

## 1. Instalación y carga

```{r, fig.width=20, fig.height=5, out.width="100%", include=FALSE}
#install.packages("forecast")
library(forecast)
```

---

## 2. Simulación de la serie ARIMA(1,1,1)

Simulamos  
$$
(1 - 0.5B)(1-B)Y_t = (1 + 0.5B)\,w_t
$$
con $n=100$.

```{r, fig.width=20, fig.height=5, out.width="100%"}
set.seed(123)
sim_data <- arima.sim(n = 100, list(order = c(1, 1, 1), ar = 0.5, ma = 0.5))
# Ajustar a 100 observaciones
sim_data <- sim_data[-1]
layout(matrix(c(1,1,2, 1,1,3), nc=2))
par(mar = c(3,3,2,1), mgp = c(1.6, .6, 0))

plot(sim_data, type="l", ylim = c(-15,40), main = "Simulación ARIMA(1,1,1)")
acf(sim_data, main = "ACF de la serie simulada")
pacf(sim_data, main = "PACF de la serie simulada")
```

**Interpretación:** ACF/PACF muestran decaimiento exponencial típico de ARMA con integración.

---

## 3. Introducción de la intervención

Creamos un **dummy** de paso en $t=50$ y añadimos un salto de +10:

```{r, fig.width=20, fig.height=5, out.width="100%"}
intervention <- rep(0, 100)
intervention[50:100] <- 1 #A partir del dato 50 lo vuelve 1
sim_data[50:100] <- sim_data[50:100] + 10 #sumar 10 a partir del datos 50 (es el tamaño del impacto)

plot(sim_data, type="l", ylim = c(-15,40), main = "Serie con intervención en t=50")
acf(sim_data, main = "ACF tras intervención")
pacf(sim_data, main = "PACF tras intervención")
```

---

## 4. Ajuste del modelo ARIMAX

Ajustamos  
$$
Y_t = \text{ARIMA}(1,1,1) + \beta\,I_t + e_t
$$
donde $I_t$ es el dummy de intervención.

```{r, fig.width=20, fig.height=5, out.width="100%"}
# Ajuste automático con regresor
model <- auto.arima(sim_data, xreg = intervention)
#Es importante ponerle el xreg, que es el outlier de escalon, o sino, cambia la dinámica de la serie

# Resultados del ajuste
summary(model)
```

**Interpretación:** El coeficiente de `intervention` estima el efecto puntual (nivel) tras $t=50$.

---

## 5. Pronóstico con intervención

Pronosticamos 12 pasos, asumiendo el dummy activo ($I_t=1$):

```{r, fig.width=20, fig.height=5, out.width="100%"}
forecast_values <- forecast(model, xreg = rep(1, 12)) 
#La variable hexogena (outlier) añade 1's en esos 12 adelantos que no tenía registro
```

---

## 6. Visualización de resultados

```{r, fig.width=20, fig.height=5, out.width="100%"}
par(mfrow = c(1,1))
plot(forecast_values, main = "Pronóstico con intervención")
lines(sim_data, col = "blue")
abline(v = 50, col = "red", lty = 2)
legend(
  "bottomright",
  legend = c("Datos simulados", "Intervención (t=50)", "Pronóstico"),
  col    = c("blue", "red", "black"),
  lty    = c(1, 2, 1)
)
```

---

## Usos y notas prácticas

- **Modelos ARIMAX** permiten cuantificar el impacto de un choque o política puntual.  
- La variable de intervención $I_t$ puede representar subsidios, promociones, cambios regulatorios, etc.  
- Evaluar la **significancia** del coeficiente $\beta$ indica si la intervención produjo un cambio duradero en nivel.  
- Este enfoque es básico para estudios de evaluación de impacto en series temporales.  
