---
title: "Tarea 1 - Tablas de Mortalidad - CÁLCULO ACTUARIAL"
author: "Brayan Cubides"
format:
  html:
    theme: cosmo
    page-layout: full
    toc: true
    toc-location: left
    toc-depth: 2
    #number-sections: true
    code-tools: true
    lightbox: true
    self-contained: true   
editor: 
  markdown: 
    wrap: 72
---

```{r, fig.width=20, fig.height=5, out.width="100%", echo=TRUE, results='hide', message=FALSE, warning=FALSE}
# 
setwd("C:/Users/cubid/Desktop/QUARTO - MATERIAS UNAL/9 SERIES DE TIEMPO/Lesson01")

```

## Ejercicio de Simulación SARIMA

En esta práctica simulamos distintos procesos estacionales para
identificar componentes SARIMA.\
Recordemos el operador de diferencia estacional de periodo (s): $$
\Delta_s = 1 - B^s, \text{y el modelo multiplicativo} \\
SARIMA((p,d,q),(P,D,Q)[s]): \\ \Phi(B^s),\phi(B),(1 - B)^d,(1 -
B^s)^D X_t ;=;\Theta(B^s),\theta(B),w_t. $$

```{r, fig.width=20, fig.height=5, out.width="100%", echo=TRUE, results='hide', message=FALSE, warning=FALSE}
rm(list=ls(all=TRUE))
library(urca); library(forecast); library(tseries)
library(lmtest); library(uroot); library(fUnitRoots)
library(sarima); library(aTSA); require("PolynomF")
```

------------------------------------------------------------------------

## 1. SAR(1) estacional ((0,0,0)(1,0,0)\[12\])

Simulamos $$X_t = \Phi*1,X*{t-12} + w_t,\quad \Phi\_1=0.9,$$ y
comparamos su ACF/PACF teórica y muestral.

```{r, fig.width=20, fig.height=5, out.width="100%"}
set.seed(666)
phi <- c(rep(0,11), .9)
sAR <- ts(arima.sim(list(order=c(12,0,0), ar=phi), n=37), frequency=12)

layout(matrix(c(1,1,2,1,1,3), nc=2))
par(mar=c(3,3,2,1), mgp=c(1.6,.6,0))

# Serie con marcadores para cada mes
plot(sAR, axes=FALSE, main="SAR(1) estacional", xlab="Año", type="o")
months <- c("J","F","M","A","M","J","J","A","S","O","N","D")
points(sAR, pch=months, col=rainbow(12), cex=1.2)
axis(1, 1:4); abline(v=1:4, lty=2, col=gray(.7)); axis(2); box()

# ACF y PACF teórica
ACF  <- ARMAacf(ar=phi, ma=0, 100)
PACF <- ARMAacf(ar=phi, ma=0, 100, pacf=TRUE)

plot(ACF,  type="h", xlab="Rezago", main="ACF teórica",  ylim=c(-.1,1)); abline(h=0)
plot(PACF, type="h", xlab="Rezago", main="PACF teórica", ylim=c(-.1,1)); abline(h=0)
```

**Interpretación**:\
- La ACF exhibe picos cada 12 lags, característica de estacionalidad de
periodo (s=12).\
- La PACF muestra un solo pico en rezago 12, indicando un término
SAR(1).

------------------------------------------------------------------------

## 2. SMA(1) estacional ((0,0,0)(0,0,1)\[12\])

Simulamos \$\$X_t = w_t + \Theta\*1,w\*{t-12},\quad \Theta\_1=0.7.\$\$

```{r, fig.width=20, fig.height=5, out.width="100%"}
set.seed(123)
theta <- c(rep(0,11), .7)
sMA <- ts(arima.sim(list(order=c(0,0,12), ma=theta), n=37), frequency=12)

layout(matrix(c(1,1,2,1,1,3), nc=2))
par(mar=c(3,3,2,1), mgp=c(1.6,.6,0))

plot(sMA, main="SMA(1) estacional", xlab="Año", type="l")
axis(1,1:4); abline(v=1:4,lty=2,col=gray(.7)); axis(2); box()

ACF  <- ARMAacf(ma=theta, ar=0, 100)
PACF <- ARMAacf(ma=theta, ar=0, 100, pacf=TRUE)

plot(ACF,  type="h", xlab="Rezago", main="ACF teórica",  ylim=c(-.1,1)); abline(h=0)
plot(PACF, type="h", xlab="Rezago", main="PACF teórica", ylim=c(-.1,1)); abline(h=0)
```

**Uso práctico**:\
- Un pico en ACF en rezago 12 y decaimiento rápido en PACF sugiere
término SMA(1).

------------------------------------------------------------------------

## 3. Raíz unitaria estacional

Simulamos un proceso con una raíz estacional unitaria ((D=1)) y
verificamos diferencias:

```{r, fig.width=20, fig.height=5, out.width="100%"}
set.seed(123)
x <- ts(sim_sarima(n=144,
       model=list(iorder=0, siorder=1, nseasons=12, sigma2=1),
       n.start=24), frequency=12)

par(mfrow=c(2,1))
plot(x,    main="Serie con raíz estacional")
acf(x, lag.max=36)
monthplot(x, main="Monthplot original")

# Número de diferencias estacionales necesarias
nsdiffs(x)
```

```{r, fig.width=20, fig.height=5, out.width="100%"}
Dx <- diff(x, lag=12)
par(mfrow=c(2,1))
plot(Dx,   main="Primera diferencia estacional")
acf(Dx, lag.max=36)
monthplot(Dx)
nsdiffs(Dx)
```

**Interpretación**:\
- `nsdiffs(x)` recomienda (D=1).\
- Tras diferenciar estacionalmente, la ACF pierde picos periódicos,
serie aparenta estacionaria.

------------------------------------------------------------------------

## 4. SAR(1) estacional con simulación extendida

Simulación con coeficiente 0.8 en rezago 12:

```{r, fig.width=20, fig.height=5, out.width="100%"}
set.seed(123)
x1 <- ts(sim_sarima(n=144,
       model=list(ar=c(rep(0,11),0.8)),
       n.start=24), frequency=12)

layout(matrix(c(1,1,2,1,1,3), nc=2))
plot(x1, main="SAR(1) estacional (coef=0.8)")
acf(x1, lag.max=36); pacf(x1, lag.max=36)
monthplot(x1); nsdiffs(x1); ndiffs(x1)
```

```{r, fig.width=20, fig.height=5, out.width="100%"}
# Comprobar cercanía a raíz unitaria
p   <- polynom(c(1, rep(0,11), -0.8))
roots <- solve(p)
abs(roots)
```

**Nota**: raíces cercanas al círculo unitario indican comportamiento
casi integrado estacional.

------------------------------------------------------------------------

## 5. SARIMA(0,0,1)(1,1,0)\[12\] y SARIMA(0,0,1)(0,1,1)\[12\]

```{r, fig.width=20, fig.height=5, out.width="100%"}
set.seed(2025)
x3 <- ts(sim_sarima(n=144,
        model=list(sar=0.8, ma=-0.5, iorder=0, siorder=1, nseasons=12),
        n.start=24), frequency=12)

layout(matrix(c(1,1,2,1,1,3), nc=2))
plot(x3, main="SARIMA(0,0,1)(1,1,0)[12]")
acf(x3, lag.max=48); pacf(x3, lag.max=48)
monthplot(x3); nsdiffs(x3)

# Diferencia estacional
Dx3 <- diff(x3, lag=12)
layout(matrix(c(1,1,2,1,1,3), nc=2))
plot(Dx3, main="Diferencia estacional")
acf(Dx3, lag.max=36); pacf(Dx3, lag.max=36); monthplot(Dx3); nsdiffs(Dx3)

# Comparación de modelos en original vs diferenciado
auto.arima(x3)
auto.arima(Dx3)
```

```{r, fig.width=20, fig.height=5, out.width="100%"}
set.seed(2025)
x4 <- ts(sim_sarima(n=144,
        model=list(ma=0.6, sma=0.5, iorder=0, siorder=1, nseasons=12),
        n.start=36), frequency=12)

layout(matrix(c(1,1,2,1,1,3), nc=2))
plot(x4, main="SARIMA(0,0,1)(0,1,1)[12]")
acf(x4, lag.max=48); pacf(x4, lag.max=48)

# Diferencia estacional
Dx4 <- diff(x4, lag=12)
plot(Dx4, main="Diferencia estacional")
acf(Dx4, lag.max=36); pacf(Dx4, lag.max=48); nsdiffs(Dx4)

# Modelos sugeridos
auto.arima(x4)
auto.arima(Dx4)
```

------------------------------------------------------------------------

### Notas de uso y modelado

1.  **Identificación**:
    -   ACF estacional: picos en múltiplos de (s=12).\
    -   PACF estacional: corte después de (P) en rezago 12.
2.  **Diferenciación**:
    -   Use `nsdiffs` para decidir el número de diferencias estacionales
        (D).\
    -   Use `ndiffs` para diferencias regulares (d).
3.  **Selección de modelo**:
    -   Combine patrones ACF/PACF con criterios AIC/BIC.\
    -   Estime con `auto.arima(..., seasonal=TRUE)` o `sarima`.
4.  **Diagnóstico**:
    -   Verifique residuos (ACF, Ljung–Box).\
    -   Compruebe estacionariedad tras diferencias regulares y
        estacionales.
5.  **Pronóstico**:
    -   Una vez identificado y diagnosticado, use el modelo para
        pronósticos con `forecast`.

Este flujo corresponde al método Box–Jenkins extendido a modelos
estacionales SARIMA.
