---
title: "Funciones Pensiones"
author: "Brayan Cubides"
toc: true
toc-location: right
toc-depth: 2
#number-sections: true
code-tools: true
lightbox: true
self-contained: true   
---

## 1. Tabla de mortalidad

Antes de la función definimos:

- $l_0 = 100\,000$  
- $d_x = l_x \, q_x$  
- $l_{x+1} = l_x - d_x$

```{r, fig.width=20, fig.height=5, out.width="100%"} 
library(readxl)
qx_mujeres_rentistas <- read_excel("qx-mujeres-rentistas.xlsx",
                                   col_types = c("numeric","numeric"))
TablaMortalidad <- function(qx_df, col_qx, l0 = 100000) {
  edades <- qx_df$x
  qx     <- qx_df[[col_qx]]
  n      <- length(qx)
  lx <- dx <- numeric(n)
  lx[1] <- l0
  for(i in seq_len(n - 1)) {
    dx[i]   <- lx[i] * qx[i]
    lx[i+1] <- lx[i] - dx[i]
  }
  dx[n] <- lx[n] * qx[n]
  data.frame(x = edades, qx = round(qx,6), lx = round(lx))
}
tabla_Rentistas_Mujeres <- TablaMortalidad(qx_mujeres_rentistas, "qx")
head(tabla_Rentistas_Mujeres)
```

## 2. Mesada pensional — Fondo Privado

**Fórmulas:**

1. Anualidad temporal:

   $$
     a_{\bar n|e} = \frac{1 - (1+e)^{-n}}{e}
   $$
2. Valor presente acumulado (fraccional y unitario):

   $$
     (VP)^{(m)}_{\bar n|e} = m\;\frac{i}{i^{(m)}}\;\frac{1}{1+r}\;a_{\bar n|e},\quad
     (VP)^{(1)}_{\bar n|e} = \frac{1}{1+r}\;a_{\bar n|e}
   $$
3. Valor presente total y futuro:

   $$
     (VP)_{\bar n|e} = (VP)^{(m)}_{\bar n|e} + (VP)^{(1)}_{\bar n|e},\quad
     (VF)_{\bar n|e} = (VP)^{(m)}_{\bar n|e}\,(1+e)^n
   $$
4. Valor presente en edad $x$:

   $$
     D_x(e) = (1+e)^{-(t-x)}\,l_t,\quad
     N_x(e) = \sum_{t=x+1}^\infty D_t(e),\quad
     a_{\bar x|e} = \frac{N_x(e)}{D_x(e)}
   $$
5. Prima de reemplazo:

   $$
     \text{tasa}_{\text{rep}} = \frac{(VF)_{\bar n|e}}{(VP)_x}\;\times\;\text{tasa\_cotización},\quad
     \text{mesada} = \text{salario} \times \text{tasa}_{\text{rep}}
   $$

```{r, fig.width=20, fig.height=5, out.width="100%"} 
e <- 0.03; r <- 0.0788; i <- 0.1112; m <- 12
tasa_cotizacion <- 0.115
edades <- tabla_Rentistas_Mujeres$x

mesada_privada <- function(salario_mensual, n, edad, lx) {
  v   <- 1/(1+r)
  i_m <- m*((1+i)^(1/m)-1)
  # 1) VP y VF
  a_n_e   <- (1-(1+e)^(-n))/e
  VPm     <- m*i/i_m * v * a_n_e
  VP1     <- v * a_n_e
  VP_n_e  <- VPm + VP1
  VF_n_e  <- VP_n_e * (1+e)^n
  # 2) VP_x y a_x_e
  idx     <- match(edad, edades)
  ages    <- edades[idx:length(edades)]
  lx_sub  <- lx[idx:length(lx)]
  k_sub   <- ages - edad
  Dxe     <- (1+e)^(-k_sub) * lx_sub
  Nxe     <- sum(Dxe[-1]); Dxe0 <- Dxe[1]
  a_x_e   <- Nxe / Dxe0
  VP_x    <- 12*(a_x_e/(1+r)*(1+r*(m-1)/(2*m)) + (m-1)/(2*m)) +
             a_x_e/(1+r)
  # 3) mesada
  tasa_rep <- (VF_n_e / VP_x) * tasa_cotizacion
  salario_mensual * tasa_rep
}

mesada_privada(7.7 * 1423500, n = 25, edad = 57,
               lx = tabla_Rentistas_Mujeres$lx)
```

## 3. Mesada pensional — Fondo Público

**Reglas:**

$$
\text{tasa}_{\text{rep}} =
\begin{cases}
0.65 - 0.005\,S, & n = 25,\\
0.65 - 0.005\,S + 0.015\,(n-25), & n > 25.
\end{cases}
$$
Asumiendo que cada año tuviera 50 semanas solamente.

Y si la mesada es menos de un salario mínimo, el estado subsidiara el restante así sea fondo privado o público.

```{r, fig.width=20, fig.height=5, out.width="100%"} 
SMLV <- 1423500
mesada_publica <- function(salario_mensual, n) {
  S <- salario_mensual / SMLV
  tasa_rep <- if(n==25) {
    0.65 - 0.005*S
  } else if(n>25) {
    0.65 - 0.005*S + 0.015*(n-25)
  } else stop("Años < 25 no aplican")
  salario_mensual * tasa_rep
}

mesada_publica(2.3 * SMLV, n = 25)
```

## 4. Mesada bajo reforma combinada

Se aplica pública hasta $2.3$ SMLV y privada sobre el exceso.

```{r, fig.width=20, fig.height=5, out.width="100%"} 
mesada_actual <- function(salario_mensual, n, edad, lx) {
  limite <- 2.3 * SMLV
  if (salario_mensual <= limite) {
    mesada_publica(salario_mensual, n)
  } else {
    mp    <- mesada_publica(limite, n)
    exceso<- salario_mensual - limite
    mpr   <- mesada_privada(exceso, n, edad, lx)
    mp + mpr
  }
}

mesada_actual(10 * SMLV, n = 25, edad = 57,
              lx = tabla_Rentistas_Mujeres$lx)
```
