---
title: "Tarea 1 - Tablas de Mortalidad - CÁLCULO ACTUARIAL"
author: "Brayan Cubides"

format:
  html:
    theme: cosmo
    page-layout: full
    toc: true
    toc-location: left
    toc-depth: 2
    #number-sections: true
    code-tools: true
    lightbox: true
    self-contained: true   
---

## Descripción del código

En este ejemplo usamos el paquete **dlm** para ajustar un proceso AR(1) en formato espacio-estado, estimar sus parámetros por Máxima Verosimilitud (MEE) y recuperar los estados no observados mediante el filtro y suavizador de Kalman.  

Según las notas de clase, un modelo de espacio-estado se escribe como:  
$$
\begin{aligned}
y_t &= Z\,\omega_t + \varepsilon_t, \quad \varepsilon_t \sim N(0,H),\\
\omega_{t+1} &= T\,\omega_t + \eta_t, \quad \eta_t \sim N(0,Q).
\end{aligned}
$$
El filtro de Kalman calcula recursivamente el estimador de $\omega_t$ que minimiza el error cuadrático medio usando solo la información disponible hasta $t$. El suavizador utiliza toda la muestra hasta $T$.

---

### 1. Instalación y carga del paquete

```{r, include=FALSE}
library(dlm)
```

**Uso práctico:** `dlm` facilita la formulación y ajuste de modelos de espacio-estado con ARMA en transición y observación.

---

### 2. Definición del modelo AR(1) en espacio-estado

```{r, fig.width=20, fig.height=5, out.width="100%"}
phi_inicial    <- 0.5
sigma2_inicial <- 1
modAR1 <- dlmModARMA(ar = phi_inicial, ma = NULL, sigma2 = sigma2_inicial)
```

Aquí `dlmModARMA` construye matrices $T,\,Z,\,Q,\,H$ internas que representan el AR(1):
$$
\omega_{t+1} = \phi\,\omega_t + \eta_t,\quad y_t = \omega_t + \varepsilon_t.
$$

---

### 3. Simulación de datos

```{r, fig.width=20, fig.height=5, out.width="100%"}
set.seed(123)
sim_data <- arima.sim(model = list(ar = phi_inicial), n = 100,
                      sd = sqrt(sigma2_inicial))
acf(sim_data)
pacf(sim_data)
```

La ACF decae exponencialmente, consistente con un AR(1).

---

### 4. Función de construcción para MEE

```{r, fig.width=20, fig.height=5, out.width="100%"}
build_mod <- function(par) {
  dlmModARMA(ar = par[1], ma = NULL, sigma2 = par[2])
}
```

Esta función será llamada por el optimizador de verosimilitud para proponer nuevos parámetros $\phi$ y $\sigma^2$.

---

### 5. Estimación por Máxima Verosimilitud (MEE)

```{r, fig.width=20, fig.height=5, out.width="100%"}
fit <- dlmMLE(sim_data, parm = c(phi_inicial, sigma2_inicial),
              build = build_mod)
```

`dlmMLE` maximiza la función de verosimilitud evaluada con el filtro de Kalman.

---

### 6. Extracción del modelo ajustado

```{r, fig.width=20, fig.height=5, out.width="100%"}
mod_est <- build_mod(fit$par)
print(mod_est)
```

Aquí vemos las matrices ajustadas y las varianzas estimadas.

---

### 7. Filtro y suavizador de Kalman

```{r, fig.width=20, fig.height=5, out.width="100%"}
# Filtro recursivo hasta t
filt   <- dlmFilter(sim_data, mod_est)
# Suavizador usando toda la muestra
states <- dlmSmooth(filt)
```

- `filt$m` contiene $\hat\omega_{t|t-1}$ (estimación “a priori”).  
- `states$s` contiene $\hat\omega_{t|T}$ (suavizado “a posteriori”).

---

### 8. Visualización de estados

```{r, fig.width=20, fig.height=5, out.width="100%"}
# Estados filtrados en línea continua
plot(sim_data, type="l", col="blue",
     main="Datos simulados y estados filtrados")
lines(filt$m,   col="red",  lty=2)
legend("topright",
       legend=c("Datos simulados","Estados filtrados"),
       col=c("blue","red"), lty=1:2)

# Estados suavizados en línea punteada
plot(sim_data, type="l", col="blue",
     main="Datos simulados y estados suavizados")
lines(states$s, col="red",  lty=2)
legend("topright",
       legend=c("Simulación","Estados suavizados"),
       col=c("blue","red"), lty=1:2)
```

---

## Interpretaciones y usos

- **Máxima Verosimilitud (MEE):** el filtro de Kalman calcula la verosimilitud del espacio-estado, permitiendo estimar $\phi$ y $\sigma^2$ eficientemente.  
- **Filtro de Kalman:** recupera la trayectoria latente $\omega_t$, útil para detectar cambios en la dinámica subyacente (e.g., en volatilidad o tendencia).  
- **Suavizado:** produce estimaciones más estables de $\omega_t$ usando toda la información, ideal para análisis retrospectivo de anomalías.  
- **Extensión:** la misma estructura admite modelos ARMA(p,q), componentes estacionales SARIMA en transición, y variables exógenas agregando estados.

Estas herramientas son fundamentales en series de tiempo estructurales y pronósticos en contextos económicos, financieros o de control.
