---
title: " - SERIES DE TIEMPO UNIVARIADAS"
author: "Brayan Cubides"

format:
  html:
    theme: cosmo
    page-layout: full
    toc: true
    toc-location: left
    toc-depth: 2
    #number-sections: true
    code-tools: true
    lightbox: true
    self-contained: true  
---

## Parte 1: Transformación Box-Cox

La transformación Box-Cox busca estabilizar la varianza y se define como:

$$
Y = 
\begin{cases}
\dfrac{X^\lambda - 1}{\lambda}, & \lambda \neq 0,\\[8pt]
\log(X), & \lambda = 0.
\end{cases}
$$

```{r, include=FALSE}
rm(list=ls(all=TRUE))

library(MASS)
library(fpp3)        # librería para conjuntos de datos de series de tiempo
library(latex2exp)   # para expresiones LaTeX en títulos
library(forecast)
```

```{r}
# Datos de ejemplo
data <- c(1,2,3,4,5,6,7,8,9,10)

# Encontrar λ óptimo para la transformación
optimal_lambda <- BoxCox.lambda(data, lower = -2)
print(optimal_lambda)

# Gas australiano trimestral (1956Q1–2010Q2)
GAS <- ts(aus_production$Gas, start = c(1956,1), frequency = 4)
plot(GAS, type = "l", main = "Producción Trimestral de Gas en Australia")

# λ óptimo para la serie de gas
optimal_lambda <- BoxCox.lambda(GAS, lower = -2)
print(optimal_lambda)

# Función de transformación Box-Cox
box_cox_transform <- function(x, lambda) {
  if (lambda == 0) {
    log(x)
  } else {
    (x^lambda - 1) / lambda
  }
}

# Aplicar transformación
transformed_data <- box_cox_transform(GAS, optimal_lambda)

par(mfrow = c(1,2))
plot(GAS, type = "l", main = "Producción Trimestral de Gas en Australia")
plot(transformed_data, col = "red",
     main = latex2exp::TeX(paste0(
       "Producción transformada con $\\lambda = ",
       round(optimal_lambda,2),"$")))
```

## Parte 2: Análisis de Tendencia

Se ajusta un modelo lineal de la serie `chicken` versus el tiempo y se examinan los residuos y diferencias.

```{r}
library(astsa)
data(chicken)

fit <- lm(chicken ~ time(chicken), na.action = NULL)

par(mfrow = c(2,1))
plot(resid(fit), type = "o", main = "Residuos (serie desestacionalizada)")
plot(diff(chicken), type = "o", main = "Primera diferencia")

par(mfrow = c(3,1))
acf(chicken, 48, main = "ACF de chicken")
acf(resid(fit), 48, main = "ACF de residuos")
acf(diff(chicken), 48, main = "ACF de primera diferencia")
```

## Parte 3: Suavizado en Series de Tiempo

### Media Móvil

```{r suavizado_soi, fig.width=7, fig.height=5}
# Definir pesos para media móvil centrada
wgts  <- c(.5, rep(1,11), .5) / 12

# Suavizar el índice SOI con filtro simétrico
soif  <- stats::filter(soi, sides = 2, filter = wgts)

# Gráfico principal del índice SOI y su suavizado
plot(soi, main = "Índice SOI y su suavizado con media móvil")
lines(soif, lwd = 2, col = 4)

# Insertar gráfico de los pesos como inset
# 1) Guardar parámetros originales
opar <- par(no.readonly = TRUE)

# 2) Definir la región del inset y márgenes mínimos
par(fig = c(.65, 1, .65, 1), new = TRUE, mar = c(0, 0, 0, 0))

# 3) Preparar y dibujar el vector de pesos (con relleno)
nwgts <- c(rep(0, 20), wgts, rep(0, 20))
plot(nwgts,
     type = "l",
     ylim = c(-.02, .1),
     xaxt = "n",      # sin ejes x
     yaxt = "n",      # sin ejes y
     ann = FALSE)     # sin títulos ni etiquetas

# 4) Restaurar parámetros originales
par(opar)
```


### Suavizado Kernel

```{r}
plot(soi, main = "Suavizado Kernel del SOI")
lines(ksmooth(time(soi), soi, "normal", bandwidth = 1), lwd = 2, col = 4)

# Insertar núcleo gaussiano
#par(fig = c(.65,1,.65,1), new = TRUE)
gauss <- function(x) 1/sqrt(2*pi) * exp(-(x^2)/2)
xseq  <- seq(-3,3,by = 0.001)
plot(xseq, gauss(xseq), type = "l", ylim = c(-.02,.45), xaxt = 'n', yaxt = 'n', ann = FALSE)
```

### LOWESS

```{r}
plot(soi, main = "Suavizado LOWESS del SOI")
lines(lowess(soi, f = .05), lwd = 2, col = 4)    # ciclo El Niño
lines(lowess(soi, f = 2/3), lty = 2, lwd = 2, col = 2)  # tendencia
```

### Splines de Suavizado

```{r}
plot(soi, main = "Suavizado con Splines del SOI")
lines(smooth.spline(time(soi), soi, spar = .5), lwd = 2, col = 4)  # ciclo
lines(smooth.spline(time(soi), soi, spar = 1),  lty = 2, lwd = 2, col = 2)  # tendencia
```

## Parte 4: Matrices de Dispersión

```{r}
# Matriz de dispersión de soi contra rezagos
lag1.plot(soi, 12)
acf(soi, lag.max = 48)

# Matriz de dispersión de rec contra rezagos de soi
lag2.plot(soi, rec, 8)
```

## Parte 5: Función de Correlación Cruzada (CCF)

```{r}
ccf(soi, rec, lag.max = 48, ylab = "Correlación Cruzada")
```

### Preblanque - Prewhitening and Cross Correlation Analysis - Ejemplo de Shumway y Stoffer (2016)

```{r}
set.seed(1492)
num <- 120; t <- 1:num
X  <- ts(2*cos(2*pi*t/12) + rnorm(num), freq = 12)
Y  <- ts(2*cos(2*pi*(t+5)/12) + rnorm(num), freq = 12)
Yw <- resid(lm(Y ~ cos(2*pi*t/12) + sin(2*pi*t/12), na.action = NULL))

par(mfrow = c(3,2), mgp = c(1.6,.6,0), mar = c(3,3,1,1))
plot(X,  main = "X")
plot(Y,  main = "Y")
acf(X, 48, ylab = "ACF(X)")
acf(Y, 48, ylab = "ACF(Y)")
ccf(X, Y, 24, ylab = "CCF(X,Y)")
ccf(X, Yw,24, ylab = "CCF(X,Y preblanqueado)", ylim = c(-.6,.6))
```

## Parte 6: Gráficos Estacionales

```{r}
par(mfrow = c(2,1))
plot(AirPassengers, main = "Pasajeros Mensuales (varianza estabilizada)")
plot(diff(log(AirPassengers)), main = "Diferencia de log(Pasajeros)")

p1 <- ggseasonplot(diff(log(AirPassengers)), year.labels = TRUE, year.labels.left = TRUE) +
  ylab("Número de pasajeros") +
  ggtitle("Gráfico estacional: AirPassengers")

p2 <- ggsubseriesplot(diff(log(AirPassengers))) +
  ylab("Número de pasajeros") +
  ggtitle("Subserie estacional: AirPassengers")

library(gridExtra)
grid.arrange(p1, p2, nrow = 2)
```
