---
title: "Tablas de Mortalidad"
author: "Brayan Cubides"
toc: true
toc-location: right
toc-depth: 2
#number-sections: true
code-tools: true
lightbox: true
self-contained: true   
---

```{r}
# Limpieza del entorno
rm(list = ls(all = TRUE))
```

# Distribuciones de Sobrevivencia

## Densidad Weibull

### Funciones para X

Primero se definen los parámetros estimados para la densidad Weibull y luego se construyen las funciones de densidad, sobrevivencia y distribución.

```{r}
# Parámetros estimados de la densidad Weibull
a <- 5.958716
b <- 78.82047

# Función de densidad de X, f(x)
fx <- function(x) {
  (a / b) * (x / b)^(a - 1) * exp(- (x / b)^a)
}

# Verificación de la densidad integrando f(x) de 0 a infinito y de 0 a w
integrate(fx, lower = 0, upper = Inf)

w <- 120
integrate(fx, lower = 0, upper = w)

# Gráfica de la densidad Weibull para x = 1,2,...,w
plot(fx(1:w), main = "Densidad Weibull", xlab = "x", ylab = "f(x)")
```

# Distribución Weibull

Para una variable aleatoria (X) que sigue una distribución Weibull con parámetros (a) (forma) y (b) (escala), las expresiones relevantes son las siguientes:

## Función de Densidad (PDF)

La densidad se expresa como:

$$
f(x) = \frac{a}{b}\left(\frac{x}{b}\right)^{a-1}\exp\left[-\left(\frac{x}{b}\right)^a\right],\quad x > 0.
$$

## Función de Distribución Acumulada (CDF)

La función de distribución acumulada se define mediante la integral de la densidad:

$$
F(x) = \int_0^x f(t)\,dt = \int_0^x \frac{a}{b}\left(\frac{t}{b}\right)^{a-1}\exp\left[-\left(\frac{t}{b}\right)^a\right] dt.
$$

Realizando el cambio de variable

$$
u = \left(\frac{t}{b}\right)^a,\quad dt = \frac{b}{a}\, u^{\frac{1}{a}-1}\,du,
$$

la integral se transforma en:

$$
F(x) = \int_{0}^{\left(\frac{x}{b}\right)^a}\exp(-u)\,du = 1 - \exp\left[-\left(\frac{x}{b}\right)^a\right].
$$

## Función de Supervivencia

La función de supervivencia (o función de confiabilidad) es:

$$
S(x) = 1 - F(x) = \exp\left[-\left(\frac{x}{b}\right)^a\right].
$$

## Función de Riesgo (Hazard)

La función de riesgo se define como la razón entre la densidad y la función de supervivencia:

$$
h(x) = \frac{f(x)}{S(x)} = \frac{\frac{a}{b}\left(\frac{x}{b}\right)^{a-1}\exp\left[-\left(\frac{x}{b}\right)^a\right]}{\exp\left[-\left(\frac{x}{b}\right)^a\right]} = \frac{a}{b}\left(\frac{x}{b}\right)^{a-1}.
$$

### Función de Sobrevivencia y Distribución de X

Se definen la función de sobrevivencia y, a partir de ella, la función de distribución.

```{r}
# Función de sobrevivencia de X, S(x)
Sx <- function(x) {
  exp(-(x / b)^a)
}

# Gráfica de la función de sobrevivencia
plot(Sx(0:w), main = "Función de Sobrevivencia S(x)", xlab = "x", ylab = "S(x)")
Sx(0); Sx(w)

# Función de distribución de X, F(x) = 1 - S(x)
Fx <- function(x) {
  1 - Sx(x)
}

# Gráfica de la función de distribución
plot(Fx(0:w), main = "Función de Distribución F(x)", xlab = "x", ylab = "F(x)")
Fx(0); Fx(w)
```

## Funciones para T: Tiempo futuro de vida de (x)

Ahora se consideran las funciones condicionales de sobrevivencia y fallar para un individuo de edad x, junto con la función de riesgo y la densidad de T.

```{r}
# Edad inicial para el análisis
x <- 60

# tpx: Probabilidad condicional de sobrevivir a "x+t" dado que se sobrevive a "x"
tpx <- function(x, t) {
  Sx(x + t) / Sx(x)
}

# Gráfica de tpx
plot(c(x:w), tpx(x, 0:(w - x)), main = "tpx: Probabilidad de sobrevivir a x+t",
     xlab = "Tiempo", ylab = "tpx", xlim = c(0, w))
lines(Sx(0:w), col = 2)

# tqx: Probabilidad condicional de fallar antes de "x+t" dado que se sobrevive a "x"
tqx <- function(x, t) {
  (Sx(x) - Sx(x + t)) / Sx(x)
}

# Gráfica de tqx
plot(c(x:w), tqx(x, 0:(w - x)), main = "tqx: Probabilidad de fallecer antes de x+t",
     xlab = "Tiempo", ylab = "tqx")

# Función de riesgo Mux1 y su versión simplificada Mux
Mux1 <- function(x) {
  fx(x) / Sx(x)
}

Mux <- function(x) {
  (a / b) * (x / b)^(a - 1)
}

Mux1(x); Mux(x)
plot(c(x:w), Mux(0:(w - x)), main = "Función de riesgo Mux", xlab = "x", ylab = "Mux")

# Comparación de Mu con tqx
plot(c(0:110), tqx(0:110, 1), col = 2, lwd = 3,
     main = "Comparación de tqx y Mux",
     xlab = "x", ylab = "Valor")
lines(c(0:110), Mux(0:110))

# Función de densidad de T, f(t)
ft <- function(t) {
  tpx(x, t) * Mux(x + t)
}

integrate(ft, lower = 0, upper = Inf)
plot(c(x:w), ft(0:(w - x)), xlim = c(0, w), lwd = 3,
     main = "Función de densidad de T", xlab = "t", ylab = "ft")
lines(fx(0:w), col = 2, lwd = 3)
```

------------------------------------------------------------------------

# Taller

------------------------------------------------------------------------

## 1) Recién nacidos

### a) Calcular la probabilidad de que un recién nacido muera entre 60 y 60.0833

La probabilidad es la diferencia en la función de distribución para un recién nacido (edad 0):

```{r}
p1a1 <- Fx(60.0833) - Fx(60)
p1a2 <- Sx(60) - Sx(60.0833)
p1a1; p1a2
```

### b) Aproximar la probabilidad del punto (a) con base en el uso directo de f(x)

Se utiliza la aproximación lineal usando la densidad en el inicio del intervalo:

```{r}
delta <- 1/12
p1b <- fx(60) * delta
p1b
```

### c) Calcular la probabilidad de que un recién nacido muera entre 80 y 80.0833

De forma similar, se calcula la diferencia en la función de distribución:

```{r}
p1c1 <- Fx(80.0833) - Fx(80)
p1c2 <- Sx(80) - Sx(80.0833)
p1c1; p1c2
```

------------------------------------------------------------------------

------------------------------------------------------------------------

## 2) Calcular la probabilidad de que (60) muera entre 60 y 60.0833.

Para un individuo que ya tiene 60, las probabilidades se condicionan a haber sobrevivido hasta 60.

### a) Usando f(x)

La probabilidad condicional es:

$$
P(60 < X \le 60.0833 \mid X > 60)= \frac{F(60.0833) - F(60)}{S(60)}= \frac{\int_{60}^{60.0833} f(x)\,dx}{\int_{60}^{\infty} f(x)\,dx}
$$

```{r}
# Usando diferencia de la función de distribución
p2a1 <- (Fx(60.0833) - Fx(60)) / Sx(60)

# Alternativamente: integrar la densidad
numerador <- integrate(fx, lower = 60, upper = 60.0833)$value
denominador <- integrate(fx, lower = 60, upper = Inf)$value
p2a_alt <- numerador / denominador

p2a1; p2a_alt
```

### b) Usando (f_T(t))

La densidad del tiempo futuro de vida (T) para un individuo de 60 años está dada por:

$$
f_T(t) = tpx(60, t) \cdot \mu(60 + t)
$$

Entonces, la probabilidad de que muera entre los 60 y 60.0833 años, es decir, que es:

$$
P(0 < T \le 0.0833) = \int_0^{0.0833} f_T(t)\,dt
$$

```{r}
# Cálculo directo de la probabilidad mediante la integral de f_T(t)
p2b <- integrate(ft, lower = 0, upper = 0.0833)$value
p2b
```

Esta es otra forma de calcular la misma probabilidad que en el punto anterior, pero vista desde la variable aleatoria de tiempo futuro (T = X - 60).

### c) Aproximar la probabilidad con base en el uso directo de $\mu(x)$

Se usa la aproximación \mu(60)\cdot \Delta t:

```{r}
p2c <- Mux(60) * 0.0833
p2c
```

### d) Calcular la probabilidad de que (80) muera entre 80 y 80.0833

Para un individuo de 80 se tiene:

$$
P(80 < X \le 80.0833 \mid X > 80) = \frac{F(80.0833)-F(80)}{S(80)}.
$$

```{r}
p2d <- (Fx(80.0833) - Fx(80)) / Sx(80)
p2d
```

------------------------------------------------------------------------

## 3) Calcular la probabilidad de que (60) muera entre 80 y 80.0833.

Aquí el intervalo de tiempo en la vida futura es de ( t=20 ) a ( t=20.0833 ) (ya que (80-60=20)).

### a) Usando f(x)

La probabilidad condicional usando la función de distribución es:

$$
P(80 < X \le 80.0833 \mid X > 60)=\frac{F(80.0833)-F(80)}{S(60)}.
$$

```{r}
p3a <- (Fx(80.0833) - Fx(80)) / Sx(60)
p3a
```

### b) Usando f(t)

Integramos la densidad de la vida futura (f_T(t)) en el intervalo (t \in \[20,20.0833\]):

```{r}
p3b <- integrate(ft, lower = 20, upper = 20.0833)$value
p3b
```

### c) Aproximar la probabilidad con base en el uso directo de (\mu(x))

Se usa la aproximación ( \mu(80)\cdot 0.0833 ):

```{r}
p3c <- Mux(80) * 0.0833
p3c
```

------------------------------------------------------------------------

## 4) Esperanza de vida

La esperanza de vida para un individuo de edad (x) es:

$$
e_x = \frac{1}{S(x)}\int_x^\infty S(t)\,dt.
$$

### a) Calcular la esperanza de vida para (0), (20) y (60)

```{r}
e0 <- integrate(Sx, lower = 0, upper = Inf)$value
e20 <- integrate(Sx, lower = 20, upper = Inf)$value / Sx(20)
e60 <- integrate(Sx, lower = 60, upper = Inf)$value / Sx(60)
e0; e20; e60
```

### b) Calcular la esperanza de vida de (60) en un horizonte de 10 años

Aquí se calcula la esperanza de vida limitada a 10 años. Se usa:

$$
e_{60}^{(10)} = \int_{0}^{10} t\,f_T(t)\,dt + 10\cdot tpx(60,10),
$$

donde (tpx(60,10) = Sx(70)/Sx(60)) es la probabilidad de sobrevivir a 10 años.

```{r}
e60_10 <- integrate(function(t) t * ft(t), lower = 0, upper = 10)$value + 10 * tpx(60, 10)
e60_10
```

------------------------------------------------------------------------

## 5) Cálculo usando Supuestos Alternativos

Calcular la probabilidad del punto (2) - Pr(que (60) muera entre 60 y 60.0833) - con base en los supuestos de los siguientes 3 puntos, que son supuestos alternativos para aproximar la probabilidad usando la función de riesgo, los siguientes:

### a) Distribución uniforme de muertes

Se aproxima la probabilidad con el promedio de los valores de (\mu) en el inicio y final del intervalo multiplicado por el ancho del intervalo:

```{r}
p5a <- ((Mux(60) + Mux(60.0833)) / 2) * 0.0833
p5a
```

### b) Supuesto Balducci

Bajo Balducci se aproxima la probabilidad como:

$$
q \approx \frac{\mu(60)\delta}{1 + \mu(60)\delta/2}.
$$

```{r}
p5b <- (Mux(60) * 0.0833) / (1 + (Mux(60) * 0.0833) / 2)
p5b
```

### c) Fuerza constante de mortalidad

Suponiendo una fuerza de mortalidad constante en el intervalo, la probabilidad es:

$$
q \approx 1 - \exp\bigl(-\mu(60)\cdot 0.0833\bigr).
$$

```{r}
p5c <- 1 - exp(-Mux(60) * 0.0833)
p5c
```

# Tabla de Mortalidad

```{r}
# Función para generar tabla de mortalidad
CrearTablaMortalidad <- function(w, l0 = 100000, fx, Sx, tpx, tqx) {
  x <- 1:w
  fx_v <- fx(x)
  Sx_v <- Sx(x)
  Fx_v <- 1 - Sx_v
  px_v <- tpx(x, 1)
  qx_v <- tqx(x, 1)
  lx <- numeric(w)
  lx[1] <- l0
  for (i in 2:w) {
    lx[i] <- lx[i - 1] * px_v[i - 1]
  }
  dx <- lx * qx_v
  data.frame(
    edad = x, fx = fx_v, Fx = Fx_v, px = px_v, qx = qx_v, Sx = round(Sx_v,6), lx = round(lx), dx = round(dx)
  )
}

# Generar la tabla usando Weibull y cohorte inicial de 100000
tabla <- CrearTablaMortalidad(
  w = 120, l0 = 100000,
  fx = fx, Sx = Sx, tpx = tpx, tqx = tqx
)

# Mostrar la tabla
print(tabla)
```
