---
title: "Tarea 1, Punto 5 - Series de Tiempo Univariadas"
author: "Brayan Cubides"

format:
  html:
    theme: cosmo
    page-layout: full
    toc: false
    toc-location: left
    toc-depth: 2
    #number-sections: true
    code-tools: true
    lightbox: true
    self-contained: true   
---

## Simulación y cálculo de ACF para n = 500 y n = 50

```{r, fig.width=20, fig.height=5, out.width="100%"}
# Serie MA(3) con n = 500
set.seed(1)
x1 <- filter(rnorm(500 + 2), filter = rep(1/3, 3), sides = 2)
x1 <- x1[2:(500 + 1)]

# Serie MA(3) con n = 50
x2 <- filter(rnorm(50 + 2), filter = rep(1/3, 3), sides = 2)
x2 <- x2[2:(50 + 1)]

par(mfrow = c(1,2))
plot.ts(x1, main = "MA(3) simulada, n = 500", xlab = "Tiempo", ylab = "Valor de la serie")
plot.ts(x2, main = "MA(3) simulada, n = 50", xlab = "Tiempo", ylab = "Valor de la serie")
```

## Función teórica de la ACF para MA(3)
$$
\rho(h) =
\begin{cases}
1, & h = 0,\\[6pt]
\frac{2}{3}, & |h| = 1,\\[6pt]
\frac{1}{3}, & |h| = 2,\\[6pt]
0, & |h| > 2.
\end{cases}
$$

## Cálculo y comparación de ACFs muestrales

```{r, fig.width=20, fig.height=5, out.width="100%"}
# ACF muestral comparativa
par(mfrow = c(1,2))
acf(x1, lag.max = 20, main = "ACF muestral MA(3), n = 500", xlab = "Rezago", ylab = "ACF")
acf(x2, lag.max = 20, main = "ACF muestral MA(3), n = 50", xlab = "Rezago", ylab = "ACF")

acf_x1 <- acf(x1, lag.max = 20, plot = FALSE)$acf
acf_x2 <- acf(x2, lag.max = 20, plot = FALSE)$acf
rho_teo <- c(1, 2/3, 1/3, rep(0, 18))

# Construir tabla comparativa
Autocorrelaciones <- data.frame(
  Rezago            = 0:20,
  ACF500_Estimada   = round(acf_x1,   4),
  ACF50_Estimada    = round(acf_x2,   4),
  ACF_Teórica       = round(rho_teo,  4)
)
head(Autocorrelaciones, 6)
```

## Interpretación de resultados

Para rezagos \(h=0, \pm1, \pm2\), los valores muestrales de ambas series (n=500 y n=50) están muy cercanos a los valores teóricos (\(1, 2/3, 1/3\)). Sin embargo, al observar los autocorrelogramas se observa lo siguiente:

- **Muestra grande (n = 500)**: las bandas de confianza son más estrechas y la variabilidad de los coeficientes para \(|h|>2\) es menor, manteniéndose cerca de cero.  
- **Muestra pequeña (n = 50)**: las bandas de confianza se amplían y los coeficientes de autocorrelación muestran mayor dispersión, por lo que para \(|h|>2\) aparecen valores más alejados de cero.

Este comportamiento refleja que con mayor tamaño de muestra la estimación de la ACF es más estable y confiable, especialmente para rezagos fuera del orden del modelo MA(3).  
